【裁判字號】    98,上易,926
【裁判日期】    981223
【裁判案由】    詐欺
【裁判全文】
臺灣高等法院高雄分院刑事判決         98年度上易字第926號
上  訴  人  臺灣高雄地方法院檢察署檢察官
被      告  乙○○
                    號4樓
上列上訴人因被告詐欺案件，不服臺灣高雄地方法院98年度簡上
字第413 號中華民國98年10月2 日第一審判決（起訴案號：臺灣
高雄地方法院檢察署98年度偵字第4520號），提起上訴，本院判
決如下：
    主  文
上訴駁回。
    理  由
一、聲請簡易判決處刑意旨略以：乙○○得預見收購手機門號之
    人，係將所收購之手機門號用以作為犯罪工具以避免遭查緝
    ，竟仍基於幫助他人詐欺取財之不確定故意，於民國（下同
    ）97年5 月間某日，在高雄市○○街42號，將其向遠傳電信
    公司申辦之「0000000000」行動電話門號，交予1 年籍不詳
    姓名為「楊木森」之成年男子，以供「楊木森」及其所屬之
    詐欺集團成員使用。嗣該詐欺集團成員取得上開行動電話門
    號後，於97年7 月24日12時30分許，在臺南縣永康市○○○
    路1480號美又美早餐店，因見甲○○經營早餐店，認有機可
    乘，竟意圖為自己不法之所有，由1 名不詳姓名年籍成年女
    子自稱是亞洲航運開發聯合中心人員，向甲○○佯稱合資購
    買物料食品後再賣出，可獲得更高利潤，並以行動電話門號
    0000000000號作為聯絡工具，致甲○○不疑有他，先交付新
    台幣（下同）15萬6 千元（餘款則準備於下次進貨時再結算
    ），另3 名不詳姓名年籍男子將約13箱物品搬至上開早餐店
    內後，便以開會為由趕忙離開。詎嗣經甲○○打開進貨包裝
    後發現箱內為洋菸、酒類、口香糖、牙膏等物品，價值僅約
    1 萬多元，經甲○○撥打所留前揭電話與其連絡，對方稱貨
    物品清單都在箱內，自己找就可找到，詎事後電話即撥打不
    通，甲○○始知受騙。因認被告乙○○涉犯刑法第30條第1
    項、第33 9條第1 項之幫助詐欺取財罪嫌。
二、按犯罪事實應依證據認定之，無證據不得認定犯罪事實；不
    能證明被告犯罪者，應諭知無罪之判決，刑事訴訟法第154
    條第2 項、第301 條第1 項分別定有明文。又告訴人之告訴
    ，係以使被告受刑事追訴為目的，其指訴是否與事實相符，
    仍應調查其他證據，以資審認，必被害人所述被害情形，無
    瑕疵可擊，且就其他方面調查，又與事實相符，始足據為有
    罪判決之基礎（最高法院81年度台上字第3539號判決參照）
    。再者，認定犯罪事實所憑之證據，雖不以直接證據為限，
    間接證據亦包括在內；然而無論直接或間接證據，其為訴訟
    上之證明，須於通常一般之人均不致有所懷疑，而得確信其
    為真實之程度者，始得據為有罪之認定（最高法院76年度台
    上字第4986號判例意旨參照）。幫助犯，非但行為之外形可
    認為幫助，且必須與正犯有犯意之聯絡，若幫助之人，誤信
    為正當行為，並無違法之認識，則其行為縱予正犯以助力，
    尚難遽令負幫助之罪責（最高法院20年上字第1828號判例參
    照）。
三、本件公訴人認被告乙○○涉有上開幫助詐欺取財犯行，係以
    被告乙○○供承有於上揭時、地將手機門號交予「楊木森」
    使用，而被害人甲○○於警詢時對其被詐騙之經過亦指訴甚
    詳，並有被告乙○○上揭0000000000號行動電話與甲○○電
    話之電話通聯查詢單1 份在卷為證。被告乙○○於偵訊時陳
    稱找不到該「楊木森」之男子，顯與其不熟識，竟交予門號
    ，交付後又不知如何返還，顯見其明知手機門號係為供作為
    詐騙金錢之工具而仍出借，足見其有幫助詐欺取財之不確定
    故意，為其主要論據。訊據被告乙○○對將所申辦遠傳電信
    公司行動電話門號0000000000門號卡交予「楊木森」使用之
    事實，固供認不諱，惟堅決否認有何幫助詐欺取財犯行，辯
    稱：伊之遠傳電信門號0000000000為易付卡，是伊前女友所
    使用，伊等分手後，伊前女友將門號卡還伊；適楊木森於97
    年5 月初自大陸回臺灣與伊聯絡，問伊有無行動電話門號卡
    可借他，伊因與楊木森於94年間在大陸認識，已認識多年，
    認為他不會害伊，遂於97年5 月21日將上開行動電話門號卡
    借給他，至同年7 月底、8 月初伊與楊木森尚有聯絡，伊還
    提醒他不要拿去作壞事，伊是被臨檢時始知被通緝，伊事後
    有去臺南及大陸找他，但均未找到；伊是基於幫助朋友之立
    場，伊不知楊木森在其他地方之作為，亦未與他聯絡，伊並
    無幫助詐欺取財之犯意等語。
四、證據能力部分：
    按被告以外之人於審判外之陳述雖不符刑事訴訟法第159 條
    之1 至之4 等4 條之規定，而經當事人於審判程式同意作為
    證據，法院審酌該言詞陳述或書面陳述作成時之情況，認為
    適當者，亦得為證據；當事人、代理人或辯護人於法院調查
    證據時，知有刑事訴訟法第159 條第1 項不得為證據之情形
    ，而未於言詞辯論終結前聲明異議者，視為有前項之同意，
    同法第159 條之5 定有明文。本件證人即被害人甲○○於警
    詢中所為陳述，雖屬傳聞證據，且未於法院審理中為陳述，
    亦查無符合同法第159 條之1 至之4 之傳聞證據例外情形，
    惟被告及檢察官於本院審理時均知係傳聞證據，而未聲明異
    議，本院審酌該證據作成時並無不當取供之情況，認為適當
    ，得為證據。
五、經查：
  (一)被害人甲○○於97年7 月24日12時30分許，在其經營位於臺
    南縣永康市○○○路1480號之美又美早餐店，因1 名不詳姓
    名年籍成年女子自稱是亞洲航運開發聯合中心人員，向其佯
    稱合資購買物料食品後再賣出，可獲得更高利潤，並以被告
    申辦之遠傳電信行動電話門號0000000000號作為聯絡工具，
    致甲○○不疑有他，先交付15萬6 千元，嗣由3 名不詳姓名
    年籍男子將約13箱物品搬至上開早餐店內後，便以開會為由
    趕忙離開。嗣經甲○○打開進貨包裝後發現箱內為洋菸、酒
    類、口香糖、牙膏等物品，價值僅約1 萬多元，甲○○以其
    0000000000行動電話門號撥打上開0000000000號電話與對方
    連絡，對方稱貨物品清單都在箱內，自己找就可找到，詎事
    後電話即撥打不通，甲○○始知受騙而報警處理等情，業據
    被害人甲○○於警詢及檢察官偵查中證述明確（見警卷第1-
    5 頁、偵字第14030 號卷第9- 10 頁），並有通聯調閱查詢
    單1 份在卷為憑（見同上警卷第11-12 頁）。是被害人甲○
    ○確因遭詐騙集團詐騙將上開現金15萬6000元，且被害人甲
    ○○確有撥打被告乙○○上開0000000000行動電話門號聯絡
    到該詐騙集團成員無訛，亦即被告乙○○之上開行動電話門
    號0000000000確有遭到詐騙集團成員使用作為對他人詐欺犯
    罪工具之事實，固堪認定。惟上開證據僅可證明被告乙○○
    之上開行動電話門號遭詐騙集團成員使用作為詐欺犯罪之工
    具，尚無法證明被告有幫助詐欺之故意。
  (二)被告乙○○對其於97年5 月21日在其位於高雄市○○區○○
    街42號租屋處，將其申辦之遠傳電信門號卡交付予與友人「
    楊木森」使用之事實，於檢察官偵查中及原審法院審理時坦
    承不諱（見偵緝字第1541號卷第6-7 頁、偵字第4520號卷第
    4-5 、14-15 頁、原審簡上字第413 號卷第60-65 頁），核
    與證人即被告女友廖秀媚於原審審理時證稱：「伊於97年5
    月21日（剛好是總統就職後1 天）至高雄與乙○○碰面，當
    時有位乙○○朋友『楊木森』向乙○○借易付卡，當天約下
    午2 、3 時許，伊見乙○○從手機拔下SIM 卡拿到樓下給他
    ，當時因為伊覺得他名字裡面有很多『木』，所以伊印象特
    別深刻；伊事後在高雄有看過『楊木森』1 次，他是約40、
    50歲的人，那次『楊木森』是去找乙○○聊天，距離97年5
    月21日有一段時間，但也是去年（97年）的事」等語（見原
    審簡上字第413 號卷第54-57 頁）大致相符。況且，被告乙
    ○○於檢察官偵查中即提出記載「台南市○○○○路2 號5F
    之6 楊木森」紙條（見偵字第4520號卷第3 頁），表示當初
    「楊木森」留此地址給伊等語，雖檢察官於98年3 月20日依
    上址傳訊「楊木森」時，遭該大樓管理委員會以「姓名錯誤
    拒收退回」，而經郵局以「查無此人」為由退回，有臺灣高
    雄地方法院檢察署信封1 紙附卷可稽（見偵字第4520號卷第
    17 頁 ）。然經以上開地址查詢結果，確有姓名為「楊木生
    」，43年7 月25日生之男子居住於「台南市○○○○路2 號
    5 樓之6 」，遷入日期為96年10月29日，有全戶戶籍資料查
    詢結果1 紙在卷為憑（見原審簡上字第413 號卷第42頁），
    與證人廖秀媚證稱：「楊木森」年約40、50歲等語相符。再
    依「楊木生」之入出境紀錄，該人於97年2 月16日入境高雄
    ，同年97年7 月2 日自高雄出境，復於同年7 月8 日入境高
    雄，同年9 月6 日自高雄出境後，即未有入境之紀錄（見原
    審簡上字第413 號卷第44頁），核與被告乙○○所辯：97年
    5 月21日「楊木森」至高雄向其借用上開行動電話門號卡之
    時間，「楊木生」確有在臺灣等語相符。自稱「楊木森」之
    人既然留下「台南市○○○○路2 號5 樓之6 」地址予被告
    乙○○，而該址確有「楊木生」住於該處，則自稱「楊木森
    」之人本名顯為「楊木生」，被告乙○○所辯其將上開行動
    電話門號卡借予友人「楊木森」使用等語，即非無據。又被
    告乙○○供稱其在大陸認識「楊木森」有3 、4 年之久，其
    基於信任關係，認為「楊木森」不會害他，故將上開行動電
    話門號卡借予「楊木森」使用，並無違背人情之常，事後「
    楊木森」是否悖於被告之信任關係，將該行動電話門號卡為
    不法之處置，應非被告所能預料。故尚難僅以事後被告乙○
    ○之上開行動電話門號遭詐騙集團成員使用，遽認被告乙○
    ○交付上開行動電話門號卡予「楊木森」時，有幫助詐欺取
    財之不確定故意。
  (三)綜上所述，被告乙○○上開所辯並非無據；此外，復查無其
    他積極證據足資認定被告乙○○有檢察官所指之上述犯行，
    揆諸首揭說明，依法應為被告乙○○無罪之諭知。
六、原審因而以不能證明被告乙○○犯罪，而為被告乙○○無罪
    之諭知，核無違誤。檢察官上訴意旨略以：被告乙○○將所
    申辦之行動電話門號交予楊木生之事實，雖經被告乙○○及
    證人廖秀媚證述在卷，惟廖秀媚為被告乙○○女友，其所述
    證詞易有偏坦被告乙○○之情事，又無其他證據證明被告乙
    ○○係將上開門號交予楊木生，是被告乙○○所述是否屬實
    ，抑或卸責予境外之人，尚有疑慮。又縱使本件被告乙○○
    確將上開行動電話門號交予友人楊木生，然本國成年人如欲
    申辦行動電話，僅須持身分證件向電信業者或超商申請即可
    ，辦理手續也十分便利，實無需向他人借用行動電話門號，
    再者，行動電話門號之個人專屬性甚高，一般人皆知悉以行
    動電話門號即可查知申請人身分，故行詐騙之人於取用他人
    門號後，可於過程中留下非自己申請之電話門號以取信被害
    人，當被害人事後發現遭騙，欲依所留電話門號請求司法機
    關追訴時，又因所留電話門號非加害人所申請，往往導致司
    法機關查緝困難，也因此報章、媒體已多所宣導不可將行動
    電話門號交予他人使用，觀諸本件被告為成年人，具在大陸
    經商多年，堪認其具有一定社會經驗，對門號交付他人後，
    可能遭他人用以行騙及逃避追訴之情事實難諉為不知，況且
    ，楊木生另有母親楊金治與其同戶，有全戶戶籍資料查詢結
    果1 紙在卷，被告乙○○亦於原審審理時供稱：楊木森（生
    ）我找不到，但我有找到他兒子，他兒子叫做楊銘哲等語，
    因此，楊木生若有其他原因而無法以自己名義辦理門號時，
    亦可以其家人名義代辦，實無向被告拿取行動電話門號使用
    之理。是本件參酌被告之年齡、社會經驗，及被告乙○○與
    交付之人之關係，被告乙○○應可知悉將門號交付他人所存
    在之風險，且交付後對該門號之使用已失去控制能力，仍憑
    己意將門號交付他人使用，足認其主觀上對交付後可能發生
    之結果已有預見，且對後來發生何結果皆不違背其本意甚明
    ，原審認無法認定被告乙○○具有幫助詐欺之間接故意與經
    驗法則有違等語，指摘原判決不當。按證人廖秀媚固為被告
    乙○○女友，然如上所述，台南市○○○○路2 號5 樓之6
    確有楊木生其人，而廖秀媚所證亦無任何瑕疵可指，自難因
    其與被告乙○○間係男女朋友關係，而認所證不可採信。再
    者，被告乙○○既係在大陸地區結識楊木生，彼此間既為舊
    識而非毫不認識之人，核與一般詐騙集團均係以價購之方式
    所取得不相識者之帳戶、手機門號有別，則被告乙○○基於
    信賴關係而出借行動電話門號卡，自難認被告乙○○出借時
    有幫助詐騙之不確定犯意。再者，縱楊木生確有兒子，得以
    其兒子之名義申請行動電話門號，且出借門號存有風險，惟
    被告乙○○與楊木生既為舊識，即不能據此推論楊木生無任
    何借用之理由，且所為借用有違常情，更不足證明被告乙○
    ○知悉楊木生係用以向他人詐騙而有幫助詐欺取得之不確定
    犯意，何況並無確切之證據足以證明係楊木生持以行騙。是
    檢察官執上開事由指摘原判決不當，為無理由，應予駁回。
據上論斷，應依刑事訴訟法第368 條，判決如主文。
本案經檢察官陳宗吟到庭執行職務。
中    華    民    國    98    年    12    月    23    日
                  刑事第四庭    審判長法  官  蕭權閔
                                      法  官  陳吉雄
                                      法  官  李嘉興
以上正本證明與原本無異。
不得上訴。
中    華    民    國    98    年    12    月    23    日
                                      書記官  郭榮芳


司法院資訊處製作；財團法人民間司法改革基金會備份。
